【裁判字號】    99,訴,1088
【裁判日期】    991126
【裁判案由】    塗銷所有權移轉登記等
【裁判全文】
臺灣士林地方法院民事判決              99年度訴字第1088號
原      告  中國信託商業銀行股份有限公司
法定代理人  辜濂松
訴訟代理人  鄒仲庠
            林志淵
被      告  詹保男
            詹苡君
上列當事人間塗銷所有權移轉登記事件，本院於民國99年11月12
日言詞辯論終結，判決如下：
    主  文
確認被告間就坐落於臺北市○○區○○段三小段一一二之一地號
土地（權利範圍萬分之二一八０）及三００五建號建物（權利範
圍全部）於民國九十九年二月八日所為之買賣關係不存在。
被告詹苡君應將前項不動產於民國九十九年三月五日以買賣為原
因向臺北市士林地政事務所辦理之所有權移轉登記塗銷。
訴訟費用由被告負擔。
    事實及理由
一、被告詹保男、詹苡君均經合法通知，未於最後言詞辯論期日
    到場，核無民事訴訟法第386 條各款所列情形，爰依原告聲
    請，由其一造辯論而為判決。
二、原告起訴主張：原告係被告詹保男之債權人，對其有新臺幣
    （下同）17萬4,512 元之債權，並經本院核發99年度促字第
    2779號支付命令（下稱系爭支付命令）確定，原告幾經催討
    ，被告詹保男均未清償，嗣原告持執行名義於99年5 月31日
    查詢被告詹保男之財產所得時，發現詹保男逃避清償責任，
    於99年3 月5 日將坐落於臺北市○○區○○段三小段112-1
    地號土地權利範圍萬分之2180及30005 建號建物全部（下稱
    系爭不動產）以99年2 月8 日之買賣為原因移轉登記予被告
    詹苡君。被告詹保男名下已無任何財產清償債務，被告2 人
    為親屬關係，並無買賣價金之給付，為規避強制執行而為通
    謀虛偽意思表示，被告詹保男怠於行使回復原狀權利，故依
    民法第87條、第242 條、第184 條第1 項前段及第767 條，
    訴請確認被告間買賣關係不存在，並代位被告詹保男請求被
    告詹苡君將99年3 月5 日之系爭不動產所有權移轉登記塗銷
    。又如認被告間非通謀虛偽意思表示，被告於行使時均知悉
    有害於原告債權，爰依民法第244 條第2 項、第4 項訴請撤
    銷被告間之買賣及物權移轉登記行為及將系爭不動產回復為
    被告詹保男所有。並先位聲明：(一)確認被告就系爭不動產於
    99年2 月8 日買賣行為不存在。(二)被告詹苡君應將系爭不動
    產於99年3 月5 日以買賣為原因向臺北市士林地政事務所辦
    理之所有權移轉登記塗銷。另備位聲明：(一)被告就系爭不動
    產於99年2 月8 日之買賣行為及99年3 月5 日所有權移轉登
    記行為應予撤銷。(二)被告詹苡君應將系爭不動產於99年3 月
    5 日以買賣為原因向臺北縣淡水地政事務所以99年北投字第
    044940號收件字號所辦理之所有權移轉登記塗銷，並回復登
    記為被告詹保男所有。
三、被告詹保男則以：伊向農會及訴外人袁志豪各借款300 萬元
    、180 萬元，並以系爭不動產設定抵押，另欠被告詹苡君65
    萬元，然因無力清償，故將系爭不動產以540 萬元賣給被告
    詹苡君，除抵銷被告詹苡君65萬元之債務外，並由被告詹苡
    君代為承擔伊對農會及袁志豪之債務等語置辯，故請求駁回
    原告之訴。
四、被告詹苡君則以：因被告詹保男無力清償房貸，系爭不動產
    將遭農會拍賣，因被告詹苡君與父母同住於系爭不動產，因
    此向被告詹保男購買系爭不動產，約定以代被告詹保男承擔
    對農會300 萬元、對袁志豪180 萬元之債務及抵銷被告詹保
    男對被告詹苡君65萬元之債務，作為買賣價金等語置辯，故
    請求駁回原告之訴。
五、本院得心證理由：
  (一)原告有即受確認判決之法律上利益：
    (1)按確認之訴非原告有即受確認判決之法律上利益者，不得
      提起。所謂即受確認判決之法律上利益，係指法律關係之
      存否不明確，原告主觀上認其在法律上之地位有不安之狀
      態存在，且此種不安之狀態，能以確認判決將之除去者而
      言（最高法院52年臺上字第1237號、第1240號判例意旨參
      照）。
    (2)本件原告主張被告間就系爭不動產之買賣關係不存在，被
      告加以否認，足認前開法律關係存否不明確。而被告間買
      賣關係是否存在，攸關原告能否行使代位權，足認原告主
      觀上認為其法律上之地位有不安之狀態存在，此不安之狀
      態，應能以確認判決除去之，依前揭說明，原告應有即受
      確認判決之法律上利益。
  (二)被告間就系爭不動產於98年2 月8 日之買賣關係不存在：
    (1)按民法第87條第1 項所謂通謀虛偽意思表示，乃指表意人
      與相對人互相故意為非真意之表示而言。
    (2)本件被告詹保男於99年3 月5 日以99年2 月8 日買賣為原
      因，將系爭不動產所有權移轉登記予被告詹苡君，此有異
      動索引、土地登記謄本、建物登記謄本在卷（見本院99年
      度士簡調字第595 號卷第16頁、第10頁至第15頁）。被告
      間就系爭不動產為所有權移轉登記，距離同年2 月11日系
      爭支付命令之核發未逾一月。參酌被告詹保男當時已無其
      他財產可供清償債務，未見被告爭執等情，已足認原告主
      張被告詹保男為逃避債務而虛偽將系爭不動產所有權移轉
      登記予被告詹苡君一節，並非全然無據。
    (3)被告均設籍在臺北市○○區○○路27之3 號即系爭不動產
      內，此有被告之個人基本資料查詢結果可參（見本院99年
      度士簡調字第595 號卷第19頁、第20頁）足認被告間關係
      密切。參酌被告針對買賣價金之說詞為：買賣價金為540
      萬元，是以被告詹苡君承擔被告詹保男對臺北市北投區農
      會300 萬債務、對袁志豪180 萬債務，其餘由被告詹苡君
      對被告詹保男之65萬債務抵銷云云（見本院99年度訴字第
      1088號卷第10頁背面），其大部分為債務承擔，少部分以
      借款債權抵銷買賣價金，承擔與抵銷之總數為645 萬元，
      核與買賣總價640 萬元不符，且無價金交付，實與常情有
      悖。據此，被告詹保男係在負債遭原告催索之際，突然將
      系爭不動產移轉登記予原本居住在系爭不動產內與其關係
      密切之被告詹苡君，又悖於常情無價金之交付，衡情被告
      應係通謀虛偽就系爭不動產為以買賣原因為移轉登記無訛
      。據此，原告主張被告間於99年2 月8 日就系爭不動產成
      立之買賣契約不存在，亦可認定。
    (4)被告辯稱被告間存有買賣關係，並約定由被告詹苡君承擔
      被告詹保男對臺北市北投區農會及袁志豪之債務云云，但
      未見被告詹苡君有何為被告詹保男清償債務之行為，其空
      言辯解，自非可採。且若被告詹苡君確以承擔被告詹保男
      之債務，充作買賣系爭不動產之價金，則至少應提出臺北
      市北投區農會及袁志豪同意被告詹苡君承擔債務或詹苡君
      已償還部分債務之證明，惟被告詹苡君自始未提出任何承
      擔或清償被告詹保男債務之證明。凡此，均可推知被告間
      就系爭不動產移轉所有權登記卻為通謀虛偽意思表示，亦
      未就系爭不動產成立買賣契約。
  (三)原告得請求被告詹苡君塗銷系爭不動產之所有權移轉登記：
    (1)按債務人怠於行使其權利時，債權人因保全債權，得以自
      己之名義，行使其權利；所有人對於妨害其所有權者，得
      請求除去之，民法第242 條前段及第767 條第1 項中段分
      別定有明文。
    (2)本件被告間就系爭不動產所為移轉所有權之物權契約，係
      通謀虛偽而為，應屬無效，已如前述。故系爭不動產之所
      有權人仍為被告詹保男，迺地政機關之土地登記簿登記系
      爭不動產為被告詹苡君所有，自對被告詹保男之所有權造
      成妨害，被告詹保男本得依民法第767 條第1 項中段規定
      ，請求被告詹苡君塗銷系爭不動產之所有權移轉登記。惟
      被告詹保男顯然怠於行使此項權利，而原告對於被告詹保
      男有17萬4,512 元及利息、違約金之債權，其為保全債權
      ，自得依民法第24 2條前段規定，代位被告詹保男訴請被
      告詹苡君塗銷被告間就系爭不動產所為所有權移轉登記。
四、綜上所述，被告間於99年2 月8 日就系爭不動產並未成立買
    賣契約，其等於99年3 月5 日就系爭不動產所為所有權移轉
    登記之物權行為，應係通謀虛偽意思表示，而屬無效。從而
    ，原告如主文所示之聲明，為有理由，應予准許。又原告就
    先位聲明已獲勝訴判決，就其備位聲明部分，即無庸再予審
    理，併予指明。
五、本件判決基礎已臻明確，兩造其餘攻防方法及訴訟資料經本
    院審酌後，核與判決不生影響，無逐一論列之必要，附此敘
    明。
六、訴訟費用負擔之依據：民事訴訟法第78條、第85條第1 項。
中    華    民    國    99    年    11    月    26    日
                  民事第二庭  法  官  周群翔
以上正本證明與原本無異。
如對本判決上訴，應於判決送達後20日內向本院提出上訴狀；若
委任律師提起上訴者，應一併繳納上訴審裁判費，否則本院得不
命補正逕行駁回上訴。
中    華    民    國    99    年    11    月    26    日
                              書記官  游育慈

司法院資訊處製作；財團法人民間司法改革基金會備份。
